臺灣雲林地方法院刑事判決　　　　　　　　　　　　　九十一年度易字第三六九號
　　公　訴　人　臺灣雲林地方法院檢察署檢察官
　　被　　　告　丁○○
右列被告因侵占案件，經檢察官提起公訴（九十一年度偵字第二八三八號），本院判
決如左：
    主  文
丁○○無罪。
    理  由
一、公訴意旨略以：丁○○自民國 (下同）九十年八月間起至九十一年四月間止，任
    職鳳仁中古汽車行 (設雲林縣林內鄉○○村○○路一之六號)，負責接待客戶、
    銷售中古車並收受訂金等業務，嗣於九十一年四月十九日（起訴書誤載為十六日
    ，應予更正）在公司內，銷售中古車乙部予甲○○時，竟意圖為自己不法之所有
    ，而侵占其經手業務所收取甲○○客戶之訂金共新台幣（下同）五萬元。
二、本件公訴意旨認被告丁○○涉犯業務侵占罪嫌，無非係以下列事由資為依據，並
    認被告所辯，顯係卸責之詞。（一）被告丁○○固不否有與甲○○訂立中古車買
    賣契約，且收受訂金六萬元。（二）被告自承在鳳仁中古車行工作並住宿八、九
    個月，均未曾失竊過，且本件買賣合約書沒有留底在店內。（三）證人即被告之
    老闆娘乙○○證稱：丁○○有徵求伊同意才出售中古車乙部予甲○○，但合約書
    伊沒有看到，後來丁○○拿一萬元及甲○○證件給伊，且伊店內未曾失竊過。（
    四）證人即被告之老闆丙○○證稱：伊回國翌日，被告於早上十點多打包好行李
    離去，約一時餘自外打電話，告訴伊在店內失竊五萬餘元之事，又若簽訂買賣合
    約書，應會留存一張在店內，本件則無。（五）衡情，在工作中失竊，應會馬上
    向老闆反應，況五萬餘元非小數目，若如被告所言，收得六萬元及證件者，應會
    一併置放，何須故將現金及證件分開置放？且交錢予老闆娘僅須二、三分鐘之久
    ，應不至於忙於應付客人而無法為之。惟被告則堅決否認有何犯行，辯稱收受訂
    金後，即暫將金錢置放在抽屜內，甲○○證件放口袋內，隨即再去應付客人，至
    伊忙碌完畢回，過頭來要將錢放好時，巳被竊五萬一千元，僅剩九千元，當時因
    伊老闆出國，伊想等老闆回來再說明，即自行貼一千元共為一萬元交給老闆娘等
    語。
三、按犯罪事實應依證據認定之，無證據不得推定其犯罪事實；不能證明被告犯罪者
    ，應諭知無罪之判決，刑事訴訟法第一百五十四條、第三百零一條第一項分別定
    有明文。
四、本件被告丁○○收取告訴人甲○○所交付之購車定金六萬元後，有五萬元未交給
    車行一節，係一客觀行為，被告之行為是否該當公訴意旨所指訴之刑法第三百三
    十六第二項業務侵占罪之構成要件，其前提要件為被告對於其業務上所持有之物
    （購車定金）「意圖為自己或第三人不法之所有」並故意予以侵占。是本件是否
    構成業務侵占罪，即應先審究被告有無不法所有之意圖。
五、本件若採「有罪推定」之基點，並本此基點對不利於被告之證據進行取捨及思考
    、推論，確可見被告有如公訴意旨所敘述之犯罪嫌疑。
六、然按所謂認定犯罪事實之證據，係指足以認定被告確有犯罪行為之積極證據而言
    ，如未發現相當證據，或證據不足以證明，自不能以推測或擬制之方法，以為裁
    判基礎。且告訴人之告訴，係以使被告受刑事訴追為目的，是其陳述是否與事實
    相符，仍應調查其他事實以資審認，始得為不利被告之認定。又認定不利於被告
    之事實，需依積極證據，茍積極證據不足為不利於被告事實之認定時，即應為有
    利於被告之認定，更不必有何有利之證據。次按，刑事訴訟上證明之資料，無論
    其為直接證據或間接證據，均須達於通常一般人均不致於有所懷疑，而得確信其
    為真實之程度，始得據為有罪之認定，若其關於被告是否犯罪之證明未能達此程
    度，而有合理性懷疑之存在，致使無從形成有罪之確信，根據「罪證有疑，利於
    被告」之證據法則，即不得遽為不利被告之認定，其以情況證據（即間接證據）
    斷罪時，尤須基於該證據在直接關係上所可證明之他項情況事實，本乎推理作用
    足以確證被告有罪，方為合法，不得徒憑主觀上之推想，將一般經驗上有利被告
    之其他合理情況逕予排除，此觀諸最高法院七十六年台上字第四九八六號、三十
    二年台上字第六七號判例意旨亦甚明顯。第按，法院固應依職權調查證據，但並
    無蒐集證據之義務，法院調查之範圍以審判中案內所存在之一切證據為限，案內
    所不存在之證據，即不得責令法院為發現真實，應依職權從各方面詳加蒐集、調
    查，亦經最高法院八十七年度台非字第一號判決闡釋在案。
七、經查，（一）本件告訴人與被告接洽購車之時間，係在九十年四月十九日（星期
    五）中午時分，當時證人即鳳仁中古汽車行之老闆丙○○人在國外，老闆娘乙○○亦不在店內，業據證人二人到庭具結後證言屬實。而證人乙○○亦證稱「被告
    確實有用行動電話跟我說車子賣出去，總價七萬三千元，電話中他沒有說訂金多
    少錢，當天傍晚五、六點時，被告拿一萬元給我說是訂金。他說過戶要辦一辦，
    星期一要交車，我是星期一才去辦過戶。」已見被告收到定金後，確實無從立即
    將該定金交給老闆或老闆娘。則公訴意旨以被告應不至於忙於應付客人，而未能
    抽出二、三分鐘時間，即時將上揭定金交給老闆娘，而不採信被告辯詞，尚嫌速
    斷。（二）本件雖如鳳仁中古汽車行之老闆丙○○、老闆娘乙○○所言，並未見
    到合約書，然鳳仁中古汽車行之老闆娘乙○○，明知價金為七萬三千元，未見合
    約書，於星期五（九十一年四月十九日）下班後，僅自被告手中收取定金一萬元
    ，即依被告片面之言，旋於星期一（九十一年四月二十二日）上班時間，前往辦
    理系爭車輛過戶手續，可見鳳仁中古汽車行之老闆丙○○、老闆娘乙○○對被告
    信賴程度之深，並不因有無交付汽車買賣合約書存根聯而受影響，亦可反證被告
    所稱非常珍惜在鳳仁中古車行之工作機會一情，為可採信。（三）被告固於檢察
    官訊問時，自承在鳳仁中古車行工作並住宿八、九個月，並稱「我不曾在鳳仁汽
    車。內丟過東西。」但證人乙○○則到庭證稱「我確實有遺失一萬元，錢是在皮
    包內，我丟掉後有馬上問門車行的人，但是沒有人知道，所以我就沒有追究，那
    次是整疊的鈔票，約十萬元，被偷走一萬元，是我在點鈔時，發現不對勁時我就
    馬上問。」而證人丙○○亦證稱其所營鳳仁中古汽車行是開放式的，門沒有上鎖
    ，人出出入入的等語。是難僅以被告先前未曾丟過東西，遽認被告辯稱遺失本件
    車款定金一節為不可採信。（四）公訴意旨固質疑在工作中失竊，應會馬上向老
    闆反應，況五萬餘元非小數目，若如被告所言，收得六萬元及證件者，應會一併
    置放，何須故將現金及證件分開置放？且交錢予老闆娘僅須二、三分鐘之久，應
    不至於忙於應付客人而無法為之。然被告收到本件定金六萬元時，老闆及老闆娘
    均不在車行，已如前述，且被告於檢察官訊問時亦稱「因為錢放在口袋會突突（
    凸凸）的。」以六萬元之紙鈔，均以千元鈔計，亦有六十張，確實會使口袋顯得
    凸凸的而不方便工作，參以被告在車行的主要工作是負責接待客戶，銷售中古車
    ，常須陪客戶試車，若口袋置放六萬元現金，確實有不方便處。是難以被告未將
    六萬元定金與告訴人交付之證件一併置放，遽謂被告有不法所有之意圖。（五）
    況證人丙○○亦證稱當被告以電話告知訂金遺失的事情時，「我有跟他說『我會
    處理』。」反之，老闆娘則證言「我就拒絕將車子交給買方，我就要買方打電話
    問丁○○，我同時將丁○○家裡的電話給買方，他們如何聯絡我就不知道了。」
    可見被告之老闆丙○○並非不能理解被告所稱在店內遺失金錢之事，是因被告之
    老闆娘持不同態度，致未及時處理，再由被告與老闆之信賴關係，益徵被告原先
    確實期待老闆會妥適處理定金遺失之事。則被告辯稱因為老闆星期三才回來，致
    未能及時請老闆處理，並因工作忙，遲至離開車後，才想起而打電話給老闆一情
    ，尚非全然子虛。（六）佐以被告於收受告訴人交付之定金後，仍繼續留在車行
    工作數天，其間並經手其他購車款等金錢，卻未見被告有另行侵占其他車款或金
    錢之情事，亦足徵被告對經手之車款或金錢並無不法所有之意圖，否則被告若有
    不法所有之意圖，且明知於告訴人前來交車時，一定會被發現，其既有一走了之
    外觀，為何僅圖得五萬元？反而還在告訴人出現前，先行打電話提醒老闆注意要
    交車及處理車款等事，顯見被告雖有心自行處理本件爭端事情，但因老闆娘之態
    度及本身之財力不濟，致未能一如其所稱由其自行與老闆處理。（七）被告於本
    院訊問其前科紀錄時，供稱前所犯偽造文書罪，係因晚上兼計程司機賺錢，但本
    身僅有普通駕照，尚未取得駕駛營業小客車之營業駕駛執照，致接受個人車行之
    雇主徐建榮提議而以徐建榮名義駕駛計程車，致於警察路檢時，只好冒簽徐建榮
    姓名，才觸犯偽造文書罪，而被告所供情節，與卷附臺灣彰化地方法院北斗簡易
    庭刑事簡易判決（八十九年度斗簡字第五四號）及臺灣彰化地方法院檢察署檢察
    官簡易判決處刑書（八十八年度偵字第一○二七○號）所述情節，大致相符。衡
    以計程車雇主要招聘司機時均會查看對方有無執業駕照，但徐建榮明知被告無職
    業駕照猶雇用，並容許被告以其名義駕車，等遇到臨檢時，被告卻甘於自負刑責
    ，已見被告在人際利害關係上有，委曲一己等不擅於處理之情狀，足徵其所辯稱
    本來並不是要向老闆丙○○辭職，是因為面對丟錢無法妥適處理而想向老闆請休
    假，但因言語不順才賭氣辭職，後來才想起當天就要交車，所以才打電話提醒老
    闆處理等語，並非不可能。（八）被告處理本件爭執事項，既受其本身人際互動
    之信賴程度、工作環境和諧等認知及個人人格與財富能力等因素而影響，自難逕
    執被告處事猶疑，未如一般人即時向老闆娘反應遺失定金等情，遽以推論被告有
    不法所有之意圖及侵占之故意。
八、綜上，衡以首揭「有合理性懷疑之存在，致使無從形成有罪之確信，根據罪證有
    疑，利於被告」等證據法則。而從「無罪推定」之基點，參酌本件事發前後，被
    告所處之人際互動、生活環境及其主觀認知等情而言，若仔細審酌證人丙○○、
    乙○○所證言之上揭情形，應認本件於事證上，若逕為不利於被告之認定，則於
    事理上，仍存有上揭合理之疑點，即關於被告是否犯罪之證明，並未達到「無合
    理性懷疑」之程度。本件事證上，既有合理性懷疑之存在，致使無從形成有罪之
    確信，根據「罪證有疑，利於被告」之證據法則，即不得遽為不利被告之認定。
    換言之，本件殊難逕採「有罪推定之單向思考」，僅因被告未立即告知經手之金
    錢遭竊，其處理事情之方式不為公訴人認同，遽以被告未能舉證，即推定被告主
    觀上有「意圖為有自己不法之所有」及有侵占犯意；職是，本件不能徒憑主觀上
    之推想，將一般經驗上有利被告之其他合理情況，即被告可能係因經手之車款定
    金遭竊，致無法如數交給老闆娘一節，逕予排除不採信，從而，無從形成被告有
    侵占罪之確信。此外，復查無其他積極證據，足資證明被告有何侵占犯行；揆諸
    首揭說明，自應為無罪之諭知。
據上論斷，應依刑事訴訟法第三百零一條第一項，判決如主文。
本案經檢察官王富哲到庭執行職務
中      華      民      國      九十一      年      十  月    十八    日
                                        臺灣雲林地方法院刑事第二庭
                                            法  官  黃玉清
右正本證明與原本無異。
如不服本判決，應於判決送達後十日內，向本院提出上訴狀。（須附繕本）
                                            書記官  陳姵君
中      華      民      國      九十一      年      十    月    十八    日
